臺灣高等法院臺中分院民事判決　九十年度上更(一)字第四二號
　　　上　訴　人　力豐營造股份有限公司
　　　法定代理人　乙○○
　　　被　上訴人　誠泰商業銀行股份有限公司
　　　法定代理人　甲○○
　　　複　代理人　丙○○
右當事人間請求清償借款事件，上訴人對於中華民國八十七年九月九日臺灣南投地方
法院八十六年度訴字第四八五號第一審判決提起上訴，經最高法院第一次發回更審，
本院判決如左：
　    主　    文
上訴駁回。
第二審訴訟費用由上訴人負擔。
    　事實及理由
一、本件被上訴人起訴主張：上訴人於民國（下同）八十年間承攬訴外人福而廣建設
    事業股份有限公司（以下簡稱福而廣公司）之「南投學府」新建工程（以下簡稱
    系爭工程），因福而廣公司週轉困難，而於八十四年十二月十二日將該工程讓與
    上訴人，嗣上訴人向台中市第八信用合作社請求融資，於八十五年十一月三十日
    書立承諾書，表明將負責接洽南投合作金庫貸款，償還包括原福而廣公司以訴外
    人黃敏郎、雷志存、陳敏峰（以下簡稱黃敏郎等三人）由乙○○保証貸放部分及
    本次融資及將來融資部忿貸款。原福而廣公司及上訴人欠台中市第八信用合作社
    全部貸款計新台幣（下同）九千三百萬元，詎上訴人僅償還部分本金、利息、違
    約金五千七百萬元，尚欠本金三千九百六十萬元及利息、違約金，竟拒不係承諾
    書之約定給付，因台中市第八信用合作社將其營業及財產讓與被上訴人，由伊承
    受其債權，爰依承諾書約定即履行契約之法律關係，求命上訴人給付二百十萬元
    及自起訴狀繕本送達翌日起之法定遲延利息（其餘請求保留將來另案請求）。
二、上訴人則以：伊僅承諾代償八十五年六月十五日以後由伊公司負責人乙○○簽名
    保証部分，即其中八十五年六月十五日、七月十五日期三紙本票金額計七百九十
    二萬元及二紙支票金額四百四十萬元、八百八十萬元，共計二千一百十二萬元。
    而原福而廣公司或黃敏郎等三人之九千三百萬元債務，伊未承諾代償。嗣伊於八
    十六年八月間聯合承購戶出面與台中市第八信用合作社洽商，請求由伊於清償五
    千七百萬元後，即對伊放棄追償。台中市第八信用合作社同意伊之請求，而由伊
    清償五千七百萬元後，立「抵押權拋棄証書」，供伊辦理塗銷九千六百萬元之抵
    押權，併退回伊前交付之二紙支票憑証，於和解完成後彼此間之債權債務應已全
    部消滅，被上訴人不得再執承諾書要求伊清償福而廣公司或黃敏郎等三人所內之
    任何借款等語，資為抗辯。
三、本件原審為被上訴人全部勝訴之判決，判令上訴人應給付被上訴人二百一十萬元
    及自八十六年十月十九日起至清償日止，按年息百分之五計算之利息。上訴人不
    服，聲明：（一）原判決廢棄。（二）被上訴人在第一審之訴駁回。被上訴人則
    聲明：駁回上訴。
四、查被上訴人主張上訴人於八十年間承包第三人福而廣公司「南投學府」新建工程
    工地，因第三人福而廣公司週轉困難而倒閉，而於八十四年十二月十二日將該工
    程全部出售給上訴人，嗣上訴人於八十五年十一月三十日立承諾書給八信，並在
    承諾事項第二項表明：「完工後購買戶分戶貸款，本公司將負責接洽南投合作金
    庫貸款，償還貴社貸款（包括原福而廣公司以黃敏郎、雷志存、陳敏峰由乙○○
    保証貸放部分及本次融資本公司或將來融資本公司部分）」。上訴人嗣僅償還部
    分本金、利息、違約金共五千七百萬元等情，已據其提出工程合約書、不動產買
    賣契約書、承諾書、借據、本票及約定書等為証，復為上訴人所自認，自堪信被
    上訴人前開主張為真正。惟上訴人辯稱：其於八十五年十一月三十日所立承諾書
    承諾保証者係由黃敏郎、雷志存、黃敏峰簽發由乙○○背書保証之三紙本票，合
    計金額七百九十二萬元及所簽發二紙支票，面額四百四十萬元、八百八十萬元部
    分，共計二千一百十二萬元，非原福而廣公司或黃敏郎等三人所積欠之九千三百
    萬元債務全部承擔等語。是本件首應審究者，乃兩造於八十五年十一月三十日上
    訴人出具之承諾書，所承諾保証債務之範圍？經查：
    （一）按解釋契約，須採求當事人之真意，固不能拘泥於契約之文字，但契約之
          文字業已表達當事人之真意，無須別事採求者，即不得反捨契約文字更為
          曲解（最高法院十七年上字第一一一八號判例參照）。又按契約應以當事
          人立約當時之真意為準，而真意何在，又應以過去事實及其他一切證據資
          料為斷定之標準，不能拘泥文字致失真意（最高法院十九年上字第四五三
          號判例可資參考）。本件上訴人於八十五年十一月三十日所出具給台中市
          第八信用合作社的承諾書第二條後段已清楚載明：「本公司：．．．將．
　　　　　．．償還貴社貸款（包括原福而廣建設事業股份有限公司以黃敏郎、雷志
　　　　　存、陳敏峰由乙○○保証貸放部份及本次融資本公司或將來融資本公司部
　　　　　份）」。依承諾書內容，可証上訴人應負責代償之債務範圍計有三項：(1)
　　　　　原福而廣公司用黃敏郎、雷志存、陳敏峰名義為借款人，並由乙○○擔任
　　　　　保証人之貸款。(2)立本件承諾書（八十五年十一月三十日）時，而由台中
　　　　　市第八信用合作社所融資借給上訴人部分。(3)將來另有融資借給上訴人之
　　　　　部分。此契約文義並無不明之處，被上訴人主張：其中(2)部分即八十五年
　　　　　十一月三十日上訴人立承諾書時，上訴人共自台中市第八信用合作社貸得
　　　　　如附件所示編號、二筆各三百九十六萬元，合計七百九十二萬元等語
　　　　　，已為上訴人所自認，並稱，此部分伊簽發票面金額為八百八十萬元之支
　　　　　票一紙為保証，已經被上訴人退還云云（見本院卷第八十頁）；自堪信被
　　　　　上訴人主張屬真實。至附件編號即八十五年十二月十八日以黃敏郎名義
　　　　　所貸放之部分，實際取得貸款金額使用者為上訴人，亦為証人即台中市第
　　　　　八信用合作社經理陳傳明証述明確（見本院卷第一百二十八頁），上訴人
　　　　　亦自承八十五年十二月十八日放款部分為保証範圍（見本院卷第九十二頁
　　　　　），是為前述承諾書中所指八十五年十一月三十日以後貸放予上訴人之(3)
　　　　　部分。
　　（二）另關於前述(1)原福而廣公司用黃敏郎、雷志存、陳敏峰名義為借款人，並
　　　　　由乙○○保証之貸款部分，究為若干？被上訴人主張為如附件編號１至
　　　　　所示，即八十五年七月十五日前之貸款金額均屬之。上訴人則辯稱，係指
　　　　　黃敏郎等三人於八十五年六月十五日、七月十五日簽發由伊背書之三紙本
　　　　　票，共計七百九十二萬元，其中七月十五日放款之兩紙共三百九十六萬元
　　　　　之本票，伊簽發面額四百四十萬元之支票一紙為保証云云（見本院卷第八
　　　　　十六頁）。而查，被上訴人主張：本件上訴人係福而廣公司之營造商，因
　　　　　福而廣公司週轉不靈，由上訴人承接其營建之「南投學府」工程，原福而
　　　　　廣公司對台中市第八信用合作社之貸款係以黃敏郎、雷志存、陳敏峰名義
　　　　　貸給，金額如附件所示，上訴人曾於八十五年六月十五日簽立對黃敏郎等
　　　　　三人債務之連帶保証書等情，為上訴人所不爭，復有被上訴人所提出之放
　　　　　款支出傳票、黃敏郎等三人簽立之借據、本票、連帶保証書等為証；核與
　　　　　証人陳傳明所証稱：八十五年六月十五日，乙○○簽立對黃敏郎等三人債
　　　　　務之連帶保証書對全部融資負責，且其簽立系爭承諾書後對台中市第八信
　　　　　用合作社之貸款，亦由台中市第八信用合作社撥款至黃敏郎等三人名下，
　　　　　再由上訴人領走貸款，其中八十五年六月十五日、七月十五日三紙本票，
　　　　　上訴人亦於共同發票人處簽名，八十五年十一月三十日簽立承諾書後，乙
　　　　　○○則不再於黃敏郎等三人簽發之本票上簽名等語相符。而依上訴人之法
　　　　　定代理人乙○○於八十五年六月十五日對台中市第八信用合作社所立之連
　　　　　帶保証書載明，其連帶保証凡該社持有黃敏郎、雷志存、陳敏峰於現在、
　　　　　及將來所簽章之付款、承兌、背書或保証之票據、借據、契約及其他一切
　　　　　債務憑証，保証願與債務人負連帶責任。有該連帶保証書附卷足稽（見本
　　　　　院卷第七十九之一頁）。足見乙○○個人因八十五年六月十五日對台中市
　　　　　第八信用合作社所簽立之連帶保証書，而就債務人黃敏郎、雷志存、陳敏
　　　　　峰於八十五年六月十五日時已存在之債務、及將來之一切債務均負連帶保
　　　　　証責任。而上述之上訴人於其後之八十五年十一月三十日所立之承諾書，
　　　　　既承諾償還台中市第八信用合作社貸款範圍，包括福而廣公司以黃敏郎等
　　　　　三人名義由乙○○個人保証貸放部分，則上訴人對乙○○個人於八十五年
　　　　　六月十五日所立連帶保証書所生債務，自亦應全部負責。即由乙○○八十
　　　　　五年六月十五日所立連帶保証書與其後上訴人於八十五年十一月三十日所
　　　　　立承諾書聯合觀之，應認上訴人就台中市第八信用合作社所貸放給黃敏郎
　　　　　、雷志存、陳敏峰者（如附件所示），均應全部負責。
    （三）雖上訴人辯稱，伊於八十五年十一月三十日所立承諾書僅擔保擔保黃敏郎
          等三人八十五年六月十五日、七月十五日所簽發之三紙本票及四百四十萬
          、八百八十萬元之支票各一紙（見本院卷第八十六頁、本院八十七頁所載
          之三紙支票及二紙本票應係三紙本票及二紙支票之誤）云云。惟上訴人復
          稱四百四十萬元及八百八十萬元分別係附件編號、所示八十五年七月
          十五日貸款及編號、所示八十五年十一月三十日貸款之保証票，則苟
          其言屬實，其債務總額應非其前所述之二千一百十二萬元，而係八十五年
          年六月十五日、七月十五日本票面額七百九十二萬元及八十五年十一月三
          十日期面額各三百九十六萬元之本票二紙，僅為一千五百八十四萬元而已
          ，足見上訴人所述之矛盾。再參以其於八十六年八月二十二日給付被上訴
          人五千七百萬元，為兩造所不爭，苟上訴人所立承諾書所指之債務不含八
          十五年六月十五日乙○○個人所立之連帶保証書之債務，則其當無給付上
          開五千七百萬元之理。另兩造於嗣後洽談債務時，上訴人之法定代理人廖
          宜勇亦稱：「他（指黃敏郎之福而廣建設公司預售賣的二十六戶）那些總
          共可以貸款六千五百萬元，我的部分可貸款六千一（百）萬，六千一（百
          ）萬元我要拿其中三千萬來，湊成還您們這裏的九千三百萬元」，有上訴
          人所不爭執其真正之錄音譯文及錄影帶附卷足稽。依其所述，亦足徵上訴
          人對被上訴人所負之債務應如被上訴人所稱之九千三百萬元。從而，上訴
          人前述之抗辯，自非足取。
    （四）至証人楊雅柔雖於本院前審証稱：八十五年十一月三十日上訴人出具承諾
          書時，伊在場，承諾書第二項之意是上訴人有開出的票由上訴人負責，而
          當時被上訴人有拿三紙本票給上訴人方面簽名，當時說好黃敏郎、雷志存
          、陳敏峰三人開出的票上，乙○○有於票據上簽名的才負責等語（見本院
          八十七年度上字第七五四號卷第一百零九頁反面）。其証述與承諾書明文
          記載：保証償還範圍含將來融資及原福而廣公司以黃敏郎等三人名義融資
          由乙○○保証貸放部分等語，顯然不符，已非無疑。況乙○○個人與黃敏
          郎等三人所共同簽立之本票僅八十五年六月十五日、七月十五日之附件編
          號１０至三紙，有本票影本附卷足按（見本院卷第七十六至至七十八頁）
          ，此亦經証人陳傳明証述如所（二）所載，則証人楊雅柔所稱系爭承諾書
          所保証範圍僅三紙本票，亦與上訴人所自承者不符，足見証人楊雅柔前述
          証述之不足取信。另証人石朝村雖曾稱，乙○○連帶保証範圍僅就繼續撥
          款部分為保証，惟其嗣後就法官質以：乙○○所簽立之承諾書，其承諾範
          圍是否僅在繼續撥款範圍。則答以不清楚。（見原審卷第二十五頁反面）
          ，其先後所証不一，所稱僅上訴人就繼續撥款（即八十五年十一月三十日
          立承諾書以後之撥款）為保之說亦與証人楊雅柔所稱，上訴人僅就附件編
          號１０至所示八十五年六月十五日、七月十五日本票為保証之說有異，自
          難認其前所述上訴人僅就繼續撥款為保証之說為可取。是証人楊雅柔、石
          朝村所証，均不足取信。
    綜上所述，足見上訴人於八十五年十一月三十日所立承諾書第二項所載「本公司
　　：．．．將．．．償還貴社貸款（包括原福而廣建設事業股份有限公司以黃敏郎
　　、雷志存、陳敏峰由乙○○保証貸放部份及本次融資本公司或將來融資本公司部
　　份）」。依承諾書內容，可証上訴人應負責代償之債務範圍計有三項：(1)原福而
　　廣公司用黃敏郎、雷志存、陳敏峰名義為借款人，並由乙○○擔任保証人之貸款
　　。(2)立本件承諾書（八十五年十一月三十日）時，而由台中市第八信用合作社所
　　融資借給上訴人部分。(3)將來另有融資借給上訴人之部分。其內容應如被上訴人
　　所稱附件所示之十五紙本票，金額共九千三百萬元。
五、另上訴人雖辯稱：伊於八十六年八月間聯合承購戶出面與台中市第八信用合作社
    洽商，請求由伊於清償五千七百萬元後，即對伊放棄追償。台中市第八信用合作
    社同意伊之請求，而由伊清償五千七百萬元後，立「抵押權拋棄証書」，供伊辦
    理塗銷九千六百萬元之抵押權，併退回伊前交付之二紙支票憑証，於和解完成後
    彼此間之債權債務應已全部消滅，被上訴人不得再執承諾書要求伊清償福而廣公
    司或黃敏郎等三人所內之任何借款等語，上訴人固承認上訴人已於前開時間清償
    五千七百萬元，惟否認兩造已就渠間之債務以五千七百萬元達成和解，則依舉証
    責任分配之原則，自應由上訴人就兩造之和解負舉証責任。上訴人於本院前審之
    訴訟代理人林益輝固於本院前審供稱：上訴人所擔保之債權範圍僅二千一百十二
    萬元，後來伊聯合承購戶支付五千七百二十萬元給被上訴人，解決所有之債務云
    云（見本院八十七年度上字第七五四號卷第一百六十六頁）。惟其係上訴人所委
    任之訴訟代理人，其為盡受任人之責，所為之陳述，本有利於上訴人，尚不足以
    盡信為真正。況上訴人稱係委由林益輝律師為代理人，而與被上訴人達成和解，
    本件債權債務關係所涉金額甚鉅，苟確由律師代為達成和解，衡諸常情，當無不
    訴諸文字，書立書面和解書之理。且上訴人之法定代理人乙○○另案主張，台中
    市第八信用合作社曾同意於其清償五千七百萬元後，塗銷抵押物之抵押權登記，
    並退回有關之債權憑証，其已給付五千七百萬元，是台中市第八信用合作社就其
    於八十五年六月十五日、七月十五日、七月十五日共同簽發之面額三百九十六萬
    元、一百八十八萬元、二百零八萬元本票債權不存在等情，惟此亦經台灣台中地
　　方法院以八十六年度中簡字第二八一六號駁回確定，有調閱之上開卷證可按，足
　　認乙○○個人對被上訴人尚有前開三紙本票債務，依承諾書及連帶保証書所載合
　　併觀之，此亦為上訴人之債務；則上訴人固曾對被上訴人給付五千七百萬元，苟
　　係兩造之和解以消滅所有債權債務關係，則衡諸常情，被上訴人當開立「清償証
　　明書」，非僅係拋棄抵押權之証書」；況被上訴人固曾出具「抵押權拋棄証書」
　　以供上訴人塗銷抵押權，惟此係抵押權之拋棄，非債權之拋棄，上訴人既稱委由
　　林益輝律師代理洽談和解，其為專業之訴訟代理人，亦應深諳「抵押權拋棄証書
　　」與「清償証書」有別」，自無任由被上訴人僅開立抵押權拋棄証書之理。上訴
　　人復無其他舉証，証明兩造間確以上訴人給付五千七百萬元為消滅所有債權債務
　　關係之和解，足見兩造洽談由上訴人給付五千七百萬元時，被上訴人並未拋棄其
　　他債權之請求。從而，上訴人辯稱，兩造已因和解而消滅所有債務云云，顯非可
　　信為真實。
六、綜如前所言，本件依上訴人於八十五年十一月三十日所立承諾書及八十五年六月
    十五日所立連帶保証書內容合併觀之，其保証之範圍自應如被上訴人所指之附件
    編號１至所示，金額共九千三百萬元，上訴人固已給付五千七百萬元，則尚有
    三千九百六十萬元之本金、利息、違約金。則被上訴人本於前開承諾書之保証關
    係，訴請上訴人給付其中之二百十萬元，及其自起訴狀繕本送達翌日起（即八十
    六年十月十九日起）至清償日止，按年息百分之五計算之利息，核屬有據，應予
    准許。是則原審判命上訴人如數給付，於法並無不合。上訴意旨指摘原判決不當
    ，求予廢棄改判，為無理由，應予駁回其上訴。又本件事証已臻明確，兩造其餘
    攻擊防禦方法及上訴人請求傳訊証人林益輝，亦無必要一一審究，併此敘明。
七、據上論結，本件上訴為無理由，依民事訴訟法第四百四十九條第一項、第七十八
    條，判決如主文。
中　　　華　　　民　　　國　　九十一　　年　　　十　　　月　　　九　　　日
~B1民事第六庭審判長法　官　吳火川
~B2　　　　　　　　法　官　陳繼先
~B3　　　　　　　　法　官　吳惠郁
右為正本係照原本作成。
如對本判決上訴，須於收受判決送達後二十日內向本院提出上訴書狀，其未表明上訴
理由者，應於提出上訴後二十日內向本院提出上訴理由書（須按他造人數附具繕本）
，並繳納送達用雙掛號郵票拾份（每份拾肆元）。
上訴時應提出委任律師或具有律師資格之人之委任狀；委任有律師資格者，另應附具
律師及格證書及釋明委任人與受任人有民事訴訟法第四百六十六條之一第一項但書或
第二項（詳附註）所定關係之釋明文書影本。
~B 　 　　　　　　書記官　柯孟伶
中　　　華　　　民　　　國　　九十一　　年　　　十　　　月　　 十四　　 日
附註：
民事訴訟法第四百六十六條之一（第一項、第二項）
對於第二審判決上訴，上訴人應委任律師為訴訟代理人。但上訴人或其法定代理人具
有律師資格者，不在此限。
上訴人之配偶、三親等內之血親、二親等內之姻親，或上訴人為法人、中央或地方機
關時，其所屬專任人員具有律師資格並經法院認為適當者，亦得為第三審訴訟代理人
。
                                                                        Ｈ
